臺灣彰化地方法院刑事判決　　　　　　　　　　　　　九十四年度易緝字第二一號
　　公　訴　人　臺灣彰化地方法院檢察署檢察官
　　被　　　告　甲○○　男　三.
右列被告因妨害兵役案件，經檢察官聲請簡易判決處刑（八十七年度偵字第一一二六
七號），本院依刑事訴訟法第二百七十三條之一第一項之規定，裁定改用簡式審判程
序判決如左：
    主  文
甲○○後備軍人意圖避免召集處理，居住處所遷移，無故不依規定申報，致使教育召
集令無法送達，處有期徒刑月，如易科罰金，以佰元折算壹日。
    事  實
一、甲○○係後備軍人，原設籍於彰化縣二林鎮○○路一巷十二號（嗣門牌整編為彰
    化縣二林鎮○○路○段三五九巷一九八號），於民國八十六年初某日遷出上開處
    所，竟意圖避免召集處理，無故不依規定申報，致使彰化縣團管區司令部所發，
    指定應於八十七年十一月二日，前往大坪頂營區報到之精誠一七之二二號教育召
    集令無法送達。
二、案經台中師管區司令部函送臺灣彰化地方法院檢察署檢察官偵查後聲請簡易判決
    處刑。
    理  由
一、按檢察官聲請以簡易判決處刑之案件，經法院認有刑事訴訟法第四百五十一條之
    一第四項但書之情形者，應適用通常程序審判之；除被告所犯為死刑、無期徒刑
    、最輕本刑為三年以上有期徒刑之罪或高等法院管轄第一審案件者外，於前條第
    一項程序進行中，被告先就被訴事實為有罪之陳述時，審判長得告知被告簡式審
    判程序之旨，並聽取當事人、代理人、辯護人及輔佐人之意見後，裁定進行簡式
    審判程序；除簡式審判程序及簡易程序案件外，第一審應行合議審判，刑事訴訟
    法第四百五十二條、第二百七十三條之一第一項、第二百八十四條之一分別定有
    明文。本件原經檢察官向本院聲請簡易判決處刑，經本院彰化簡易庭認有刑事訴
    訟法第四百五十一條之一第四項但書之情形，而簽由本院改依通常程序審理。又
    本件被告甲○○所涉係死刑、無期徒刑、最輕本刑為三年以上有期徒刑之罪或高
    等法院管轄第一審案件以外之罪，並於本院行準備程序時就被訴事實為有罪之陳
    述，本院合議庭依前揭規定，經評議結果，裁定改由一名法官獨任行簡式審判程
    序，先予敘明。
二、訊據被告甲○○對於右揭事實坦承不諱，核與證人洪瑞宏證述情節相符，並有八
    十七年度精誠一七之二二號教育召集令受領回執、彰化縣團管區司令部列管後備
    軍人遷出未報移送法辦年籍表在卷可稽。按人民有依法律服兵役之義務，此為憲
    法第二十條所明定。而兵役制度及其相關之兵員召集、徵集如何實施，憲法並無
    明文規定，有關人民服兵役、應召集之事項及其違背義務之制裁手段，應由立法
    機關衡酌國家安全、社會發展之需要，以法律定之。九十一年六月二十六日修正
    公布前之妨害兵役治罪條例第十一條第一項第三款規定後備軍人居住處所遷移，
    無故不依規定申報者，即處以刑事罰，係為確保國防兵員召集之有效實現，維護
    後備軍人召集制度所必要。其僅課予後備軍人申報義務，並未限制其居住遷徙之
    自由，與憲法第十條之規定尚無違背。同條例第十一條第三項規定後備軍人犯第
    一項之罪，致使召集令無法送達者，按召集種類於國防安全之重要程度分別依同
    條例第六條、第七條規定之刑度處罰，乃係因後備軍人違反申報義務已產生妨害
    召集之結果，嚴重影響國家安全，其以意圖避免召集論罪，仍屬立法機關自由形
    成之權限，與憲法第二十三條之規定亦無牴觸。至妨害兵役治罪條例第十一條第
    三項雖規定致使召集令無法送達者，以意圖避免召集論，但仍不排除責任要件之
    適用，乃屬當然（司法院大法官會議釋字第五一七號解釋參照）。再九十一年六
    月二十六日修正公布之妨害兵役治罪條例固將原第十一條移列為第十條，並於第
    十條第一項條文增加「意圖避免召集處理」之文字，而將第十條第一項之犯罪類
    型限定為「意圖犯」。然修正前之妨害兵役治罪條例第十一條第三項本即將犯罪
    類型限定為「意圖犯」，僅因為確保國防兵員召集之有效實現，維護後備軍人召
    集制度之有效運作，乃將後備軍人有同條第一項各款情形，致使召集令無法送達
    者，均以意圖避免召集論，並按召集種類於國防安全之重要程度分別依同條例第
    六條、第七條規定科刑，此於修正後同條例第十條第三項亦為相同之立法模式，
    非謂修法後始另行增加「意圖犯」之要件。次按遷出戶籍管轄區三個月以上，應
    為遷出登記。由他戶籍管轄區域遷入三個月以上，應為遷入登記。在同一戶籍管
    轄區域內變更住址，應為住址變更登記。戶籍登記之申請，向當事人戶籍所在地
    之戶政事務所為之。但遷出登記得向遷入地戶政事務所為之，戶籍法第二十條第
    一項、第二十一條第一項、第二十二條、第二十八條分別定有明文。苟已遷移原
    居住處所而未為戶籍之登記申報，則有關政府機關送達之文書（包含法院送達之
    文書、後備司令部送達之各種召集令），將因寄送原居住處所而無法實際送達本
    人，乃國人所熟知之常識。本件被告明知其已遷出上開戶籍處所，竟未依戶籍法
    規定辦理申報，致使彰化縣團管區司令部所發，指定應於八十七年十一月二日，
    前往大坪頂營區報到之教育召集令無法實際送達本人，自有避免召集處理之意圖
    ，本件事證明確，被告犯行已堪認定。
三、按後備軍人有戶籍遷出入或住址變更申報之義務，後備軍人管理規則第七條第二
    款定有明文。故核被告所為，係犯修正後之妨害兵治罪條例第十條第一項第三款
    、第三項之罪，應依同條例第六條第一項科刑。惟被告行為後，妨害兵役治罪條
    例業已修正，業經總統於九十一年六月二十六日以華總一義字第○九一○○一二
    八○○七○號令公布施行，並於同年月二十九日生效，依被告行為時法律之規定
    ，係違反修正前妨害兵役治罪條例第十一條第一項第三款、第三項之規定，應依
    同條例第七條第一項之罪科刑，處三年以下有期徒刑；惟本件裁判時之妨害兵役
    治罪條例，被告係違反修正後妨害兵役治罪條例第十條第一項第三款、第三項之
    規定，應依同條例第六條第一項之罪科刑，處三年以下有期徒刑，二者構成要件
    及法定刑俱未變更，僅條次有所更動，自應適用現行法即可，不生新舊法比較之
    問題。爰審酌被告之素行、犯罪之動機、方法、手段、所生危害及犯後坦承犯行
    之態度等一切情狀，量處如主文所示之刑，並諭知易科罰金之折算標準，以示懲
    儆。
據上論斷，應依刑事訴訟法第第四百五十二條、第二百七十三條之一第一項、第二百
九十九條第一項前段，修正後妨害兵役治罪條例第十條第一項第三款、第三項、第六
條第一項，刑法第十一條前段、第四十一條第一項前段，罰金罰鍰提高標準條例第二
條，判決如主文。
本案經檢察官賴志盛到庭執行職務。
中      華      民      國    九十四    年      五      月      十      日
                                臺灣彰化地方法院刑事第二庭
                                    法      官  石  馨  文
右正本證明與原本無異。
如不服本判決，應於判決送達後十日內向本院提出上訴狀( 須附繕本 )。
                                    法院書記官  梁  高  賓
中      華      民      國    九十四    年      五      月      十一    日
附錄論罪科刑法條：
妨害兵役治罪條例第六條：
意圖避免教育召集或勤務召集，而有下列行為之一者，處三年以下有期徒刑：
  一  捏造免役、除役、轉役或免除召集原因者。
  二  毀傷身體者。
  三  拒絕接受召集令者。
  四  應受召集，無故逾應召期限二日者。
  五  使人頂替本人應召者。
無故不參加點閱召集，或意圖避免點閱召集，而有前項第一款至第三款及第五款行為
之一者，處一年以下有期徒刑、拘役或科新台幣九萬元以下罰金。
國民兵為避免應召集輔助軍事勤務犯第一項之罪者，處三年以下有期徒刑。
妨害兵役治罪條例第十條：
後備軍人意圖避免召集處理有下列行為之一者，處一年以下有期徒刑、拘役或科新台
幣九萬元以下罰金：
  一  離營歸鄉無故不依規定報到，或重複申報戶籍者。
  二  拒絕依規定調查，或體格檢查不到者。
  三  居住處所遷移，無故不依規定申報者。
國民兵犯前項第三款之罪者，處六月以下有期徒刑、拘役或科新台幣三萬元以下罰金
。
後備軍人犯第一項之罪或國民兵犯第二項之罪，致使召集令無法送達者，以意圖避免
召集論；分別依第五條、第六條科刑。
